【裁判字號】    90,上易,75
【裁判日期】    900531
【裁判案由】    詐欺
【裁判全文】
臺灣高等法院刑事判決                                九十年度上易字第七五號
    上  訴  人  臺灣桃園地方法院檢察署檢察官
    被      告  乙○○
右上訴人因被告詐欺案件，不服臺灣桃園地方法院八十九年度易字第一八三一號，中
華民國八十九年十月十一日第一審判決（起訴案號：臺灣桃園地方法院檢察署八十九
年度偵字第七八六○號）提起上訴，本院判決如左：
    主  文
上訴駁回。
    理  由
一、公訴意旨略以：被告乙○○意圖為自己不法之所有，於民國八十七年十二月至八
    十八年一月間某日，持喬宏裝潢有限公司（喬宏公司）所簽發，以彰化商業銀行
    南屯分行為付款人，帳號000000000號，面額分別為新台幣（下同）十
    四萬五千四百元及十一萬六千八百元之支票二張，向告訴人甲○○詐稱：支票係
    發票公司向伊買便當所付的款項，伊有急用欲借同額現金云云，致使告訴人陷於
    錯誤，乃於當場交付同額現金予被告。嗣因前開各支票借期因遭拒絕往來不獲兌
    現，被告復逃逸無蹤，因認被告涉有刑法第三百三十九條第一項之詐欺取財罪嫌
    。
二、被告乙○○否認有何詐欺犯行，辯稱伊因周轉困難，曾分二次向告訴人甲○○借
    款，並給付利息，借款當時持向告訴人行使之支票，乃友人唐日旺交付用以清償
    舊欠，伊於背書交付於告訴人借款前，尚且向付款銀行確認該支票帳戶信用良好
    ，惟因此後被告理財不善，始無法如期清償對告訴人之債務，並無意詐欺等語。
三、按犯罪事實應依證據認定之，無證據不得推定其犯罪事實；又不能證明被告犯罪
    者，應諭知無罪之判決，刑事訴訟法第一百五十四條、第三百零一條第一項分別
    定有明文。又刑法第三百三十九條第一項詐欺罪之成立，以意圖為自己或第三人
    不法所有，以詐術使人將本人或第三人之物交付為要件。所謂以詐術使人交付，
    必須被詐欺人因其詐術而陷於錯誤，若其所用方法，不能認為詐術，亦不致使人
    陷於錯誤，即不構成該罪，最高法院四十六年台上字第二六○號判例可資參照。
    本件公訴人指被告涉有詐欺罪嫌，無非以告訴人指述其借款未如期清償，且持用
    供以擔保上開支票為空頭人頭戶支票，被告既無法交代支票來源，顯然明知該支
    票係空頭支票等情為據。惟衡諸常情，向他人借款者，恆因財力窘困或從事投資
    須現金周轉，此應為貸與人所知，之所以願意貸款於他人，無非基於情誼或資以
    賺取利息給付，被告向告訴人以周轉困難為由借款，經查並無誤導告訴人就其借
    款風險評估之情形，尚難認係詐術之行使，況且，徵之告訴人允諾借款之理由，
    乃係因被告與告訴人為鄰居，之前被告亦曾持票向告訴人借款，支票屆期而告訴
    人亦如期獲得清償所產生之信賴，及利息之取得方始為告訴人評量是否借款之條
    件，業據告訴人陳明在卷，據此亦難認係被告施用詐術。而被告持用供以擔保之
    支票帳戶，於八十八年一月五日起始有退票紀錄，至同年二月五日始列為拒絕往
    來戶，有台中市票據交換所八十九年六月二十九日中市票交字第八九一○二二號
    函在卷可稽，是被告於八十七年十二月間或八十八年一月間持該票向告訴人借款
    人，該帳戶之票據並無債信不佳情況，被告所稱於背書轉讓與告訴人前曾向銀行
    徵信等語，非無足採。且苟被告明知該票據為空頭支票，並無還款真意而借款，
    蓄意以此為詐欺方式，當不致於票據背面背書，而承擔票據責任。益徵其於借款
    之初，並無意圖為自己不法所有之詐欺犯意，自難以被告交付之支票屆期未獲兌
    現，及被告未及時清償及未對其票據之前手為追索，即推定被告向告訴人借款之
    初，為有詐欺之犯意，另按刑事被告依法不負自證無罪之義務，被告雖無法提出
    唐日旺之住居所供傳訊法院調查，以證明確有唐日旺其人，及調查被告所述支票
    來源是否屬實，惟揆之最高法院三十年上字第一八三一號判例所示：「認定犯罪
    事實應依證據，為刑事訴訟法所明定，故被告否認犯罪事實所持之辯解，縱屬不
    能成立，仍非有積極證據足以證明其犯罪行為，不能遽為有罪之認定。」之意旨
    ，於別無積極證據之情形下，當不得違反刑事訴訟法第一百五十四條之規定，以
    債務不履行之狀態，推定被告自始具有犯罪意圖而轉令其提出有利於己之反證。
    本件既查無足以證明被告犯罪之積極證據，應認本案爭執僅屬因借貸引起之民事
    債務糾紛。
四、原審以不能證明被告犯罪，對被告為無罪之諭知，自無不合。檢察官上訴猶以被
    告未對告訴人清償，亦未舉出唐日旺其人及對之追索等，仍認被告成立詐欺罪，
    求為改判，自非有理由，應予駁回。
據上論斷，應依刑事訴訟法第三百六十八條，判決如主文。
本案經檢察官李良忠到庭執行職務。
中      華      民      國    九十      年      五    月    三十一    日
                              臺灣高等法院刑事第十四庭
                                  審判長法  官  陳  祐  輔
                                        法  官  陳  國  文
                                        法  官  蔡  國  在
右正本證明與原本無異。
不得上訴。
                                        書記官  丁  華  平
中      華      民      國     九十     年      五      月    三十一    日


司法院資訊處製作；財團法人民間司法改革基金會備份。
